【裁判字號】    95,台上,341
【裁判日期】    950302
【裁判案由】    給付工程款
【裁判全文】
最高法院民事判決              九十五年度台上字第三四一號
    上  訴  人  國立成功大學
    法定代理人  高  強
    訴訟代理人  王成彬律師
    被 上訴 人  義泰營造有限公司
                        2
    法定代理人  劉秀燕
上列當事人間請求給付工程款事件，上訴人對於中華民國九十三
年八月三十一日台灣高等法院台南分院第二審更審判決（九十三
年度重上更(一)字第六號），提起上訴，本院判決如下：
    主  文
原判決廢棄，發回台灣高等法院台南分院。
    理  由
本件被上訴人主張：兩造於民國八十一年二月十日簽立工程合約
，由伊承攬上訴人定作之測量造船系館新建建築工程（下稱系爭
工程），總價為新台幣（下同）一億七千一百八十萬元。依系爭
工程合約第六條及其附件「國立成功大學工程投標須知」第二十
七條均約定本工程按物價指數調整計價，而系爭工程自八十一年
二月十七日開工，已於八十三年四月五日完工。伊乃依前述約定
，按八十一年一月三十一日起所陸續調漲之指數，於八十六年十
一月向上訴人請求調整工程款，經與上訴人酌商，兩造同意調整
增加工程款為六百二十五萬四千三百三十五元（包括材料款四百
八十七萬二千九百三十三元及工資款一百三十八萬一千四百零二
元，下稱系爭工程款）。伊即於八十七年六月十日請求上訴人給
付，上訴人之承辦人員均以尚須與審計部辦理行政程序為由見覆
。迨八十九年三月二日，上訴人始檢附審計部函覆略以：上訴人
修改工程合約第六條第一款付款約定為「本工程按物價指數調整
計價」並據以辦理物價指數調整，與原訂投標須知及合約草稿約
定「本工程不按物價指數調整計價」不符而拒付等情，爰依系爭
工程合約，求為命上訴人給付六百二十五萬四千三百三十五元，
及自八十七年七月一日起至清償日止，加付法定遲延利息之判決
。
上訴人則以：系爭工程之投標須知第十九條及工程合約草約第六
條既約定「本工程不按物價指數調整計價」，足見被上訴人據以
請求者，係嗣後所違法變造，其請求即屬無理。縱得請求，系爭
工程於八十三年七月二十八日驗收後，已於八十六年十一月辦理
結算，被上訴人之請求權自八十六年十一月起算，迄其於九十年
三月九日聲請支付命令時止，顯逾二年消滅時效期間，伊仍得拒
絕給付等語，資為抗辯。
原審維持第一審所為上訴人敗訴之判決，駁回其上訴，無非以：
依上訴人提出兩造簽訂系爭工程合約草約第六條第一款及其所附
投標須知第十九條第一款均記載「按物價指數調整」（其「按」
字前一格有以修正液塗改之痕跡），同日正式工程合約正本第六
條第一款及其所附投標須知第十九條第一款亦均記載「按物價指
數調整」（其「按」字前一格為空白），且該工程合約草約及正
式合約正本亦均經兩造用印其上，亦為上訴人所自承，上開草約
一份、正式合約二份之內容互核均相符合，自應認為真正。上訴
人主張上開投標須知係遭塗改變造，並未舉證以實其說。況上訴
人嗣將被上訴人請求給付系爭工程款報請審計部審核，益證上訴
人抗辯被上訴人所執之系爭工程合約及投標須知，被以修正液違
法將「按物價指數調整」之上之「不」字塗去，不足採信。被上
訴人再主張系爭工程自八十一年二月十七日開工迄八十三年四月
五日完工，依「台灣地區躉售物價分類指數之營造投入物價指數
」及「台灣地區歷年營造業受雇員工平均經常性薪資指數」應調
整增加之工程款為六百二十五萬四千三百三十五元之事實，業據
提出物調指數請款計價表、材料物調指數各期請款計價單、材料
物調指數各期請款平均指數、工資價款指數各期請款計價單及工
資價款指數各期請款平均指數為證，且為上訴人所不爭，從而，
被上訴人依系爭工程合約，請求上訴人應按物價指數調整計價給
付系爭工程款，洵屬有據。而被上訴人主張其於八十六年十一月
向上訴人請求調整工程款，經兩造同意增加上開金額後，其並於
八十七年六月十日函請上訴人給付系爭工程款，上訴人亦自承其
於八十七年六月十一日收受被上訴人上開函文，上訴人辯稱：系
爭工程款之請求權自八十六年十一月起即可行使，固屬有據。惟
期間被上訴人曾多次向上訴人之承辦人員查詢系爭款項何時撥付
，其承辦人員均未否認或拒絕付款，僅以尚須與審計部辦理行政
程序為由答覆。是上訴人以審計部之函文函覆上訴人後，雖未對
被上訴人明示承認系爭工程款債權之存在，但其於八十九年三月
二日檢附該審計部函文函覆被上訴人前，既仍以尚須與審計部辦
理行政程序為由答覆被上訴人之請求，顯係默示承認系爭工程款
債權之存在，即應發生時效中斷之效力。而被上訴人於九十年三
月九日聲請對上訴人核發支付命令，經上訴人提出異議時，已視
為提起本件訴訟，其請求權自屬尚未罹於二年消滅時效期間，上
訴人為時效之抗辯，為不足取。被上訴人依系爭工程合約，請求
上訴人給付六百二十五萬四千三百三十五元之本息，為有理由，
應予准許等詞，為其判斷之基礎。
惟按民法第一百二十九條第一項第二款所稱之承認，乃債務人向
債權人表示是認其請求權存在之觀念通知。至於承認之方式法無
明文，其以書面或言詞，以明示或默示，固均無不可（本院五十
一年台上字第一二一六號判例參照）。惟所謂默示之意思表示，
係指依表意人之舉動或其他情事，足以間接推知其效果意思者而
言，若單純之沉默，除有特別情事，依社會觀念可認為一定意思
表示者外，不得謂為默示之意思表示（本院二十九年上字第七六
二號判例參照）。查上訴人並未以書面向被上訴人承認系爭工程
款，為被上訴人自承在卷（見二審更(一)字卷第一五二頁），而上
訴人收受被上訴人八十七年六月十日請求付款函後，即層層簽核
上報審計部審核，迄至八十九年三月二日前，對於被上訴人並無
任何拒絕付款之函覆，復為原審所確定之事實，被上訴人並自承
系爭金額是建築師認可之後才送審計部，伊與上訴人沒有開過協
調會等語（見一審卷一三０頁），上訴人雖將被上訴人依投標須
知第二十七條約定之請款函報審計部，惟依八十八年六月二日廢
止前機關營繕工程及購置定製變賣財物稽察條例第二十條規定：
各機關在一定金額以上營繕工程及購置、定製財物，訂約後如有
中途變更或增減價款情事，應隨時通知該管審計機關查核；其變
更重大，增加價款在一成以上，或達到一定金額，並須重訂單價
者，應於協議時，通知該管審計機關派員監視。上訴人主張系爭
工程發包時政府所定之一定金額為五千萬元，而系爭工程總價為
一億元以上，應受上述規定之約束（見二審更(一)字卷第七七頁）
，參酌上訴人會計室於該請款之內部會簽時，先於八十七年五月
十五日簽註：「本案請陳報教育部、審計部核定後辦理」（見二
審更(一)字卷第一一五頁），嗣於同年七月七日亦簽註：「本案俟
陳報教育部、審計部核定後辦理」（見二審更(一)字卷第一二一頁
）等語，則上訴人主張其函報審計部乃其內部作業程序，是否非
無可取？攸關該行為是否構成默示承認之認定，非無再詳為審酌
之必要。因此，被上訴人雖主張多次向上訴人之承辦人查詢款項
何時撥付，承辦人均未否認或拒絕付款，或以校長更換，或尚須
與審計部辦理行政程序為由答覆，然上訴人於審計部函覆之前，
既始終未對被上訴人為任何答覆，是其主張對被上訴人之請求付
款僅係保持單純之沉默，是否不足採？亦與能否據此推認上訴人
已有默示之承認，所關頗切。此為本院前次發回更審時所指明，
原審仍以上開理由推認上訴人已有默示承認，亦非無再詳為審酌
之餘地。末查，上訴人之承辦人員縱將其所經辦業務之流程告知
被上訴人，然當時既尚未經教育部及審計部核定准予增加付款，
則在上訴人內部作業程序上是否已形成對被上訴人給付系爭工程
款之決定，足由其承辦人向被上訴人為默示之承認？抑或純係其
承辦人基於服務行政之理念而為告知？亦與得否以上訴人承辦人
告知被上訴人經辦業務之流程而推認上訴人有無默認系爭工程款
之請求有關。此均攸關上訴人消滅時效完成之抗辯是否可採？原
審未遑詳察，遽以上開理由為上訴人不利之判決，容有未洽。上
訴論旨，指摘原判決為不當，求予廢棄，非無理由。
據上論結，本件上訴為有理由。依民事訴訟法第四百七十七條第
一項、第四百七十八條第二項，判決如主文。
中    華    民    國  九十五  年    三    月    二    日
                      最高法院民事第八庭
                          審判長法官  朱  建  男
                                法官  顏  南  全
                                法官  許  澍  林
                                法官  鄭  傑  夫
                                法官  蘇  清  恭
      本件正本證明與原本無異
                                      書  記  官
中    華    民    國  九十五  年    三    月   十五   日
                                                      Ｅ


司法院資訊處製作；財團法人民間司法改革基金會備份。
